【裁判字號】    99,聲判,11
【裁判日期】    991022
【裁判案由】    聲請交付審判
【裁判全文】
臺灣桃園地方法院刑事裁定              99年度聲判字第11號
聲  請  人
即告訴  人  乙○○
代  理  人  傅雲欽律師
被      告  甲○○
上列聲請人因被告詐欺案件，經臺灣桃園地方法院檢察署檢察官
於民國98年12月22日以98年度偵字第28484 號處分不起訴，聲請
人聲請再議，經臺灣高等法院檢察署檢察官於99年2 月6 日以99
年度上聲議字第1295號處分書駁回再議，聲請人聲請將本件交付
審判，本院裁定如下：
    主    文
聲請駁回。
    理    由
一、按告訴人不服上級法院檢察署檢察長或檢察總長認再議為無
    理由而駁回之處分者，得於接受處分書後十日內委任律師提
    出理由狀，向該管第一審法院聲請交付審判；法院認為交付
    審判之聲請不合法或無理由者，應駁回之；又法院為前項裁
    定前得為必要之調查，刑事訴訟法第二百五十八條之一、第
    二百五十八條之三第二項前段、第三項分別定有明文。又向
    法院聲請交付審判，雖係對於「檢察官不起訴或緩起訴裁量
    權」制衡之一種外部監督機制，然法院就檢察官所為不起訴
    或緩起訴處分是否正確加以審查，以防止檢察機關濫權，依
    此立法精神，同法第二百五十八條之三第三項規定，法院審
    查聲請交付審判案件時「得為必要之調查」，其調查證據之
    範圍，自應以偵查中曾顯現之證據為限；而同法第二百六十
    條對於不起訴處分已確定或緩起訴處分期滿未經撤銷者，不
    得再行起訴之規定，其立法理由說明所謂不起訴處分已確定
    者，包括「聲請法院交付審判復經駁回者」之情形在內，是
    前述「得為必要之調查」，其調查證據範圍，更應以偵查中
    曾顯現之證據為限，不得就聲請人新提出之證據再為調查，
    亦不得蒐集偵查卷以外之證據。否則，將與刑事訴訟法第二
    百六十條之再行起訴規定混淆不清，亦將使法院兼任檢察官
    之責，而有回復「糾問制度」之虞；況案件一經法院裁定交
    付審判，即如同檢察官提起公訴般，使案件進入審判程序，
    則法院裁定交付審判之前提，必須偵查卷內所存證據已達刑
    事訴訟法第二百五十一條第一項所謂「足認被告有犯罪嫌疑
    」程度，亦即案件已經跨越起訴門檻，檢察官未行起訴情形
    下而言。縱法院事後審查交付審判案件，對於檢察官所認定
    事實或有不同判斷，但如該案件仍須另行蒐證始能判斷應否
    交付審判者，因交付審判審查制度並無如同再議救濟制度得
    為發回原檢察官續行偵查之設計，法院仍應依同法第二百五
    十八條之三第二項前段規定，以聲請無理由裁定駁回，合先
    敘明。
二、本件聲請交付審判意旨以：如附件刑事聲請交付審判狀所載
    。
三、經查：
  (一)聲請人以被告涉犯詐欺案件，向台灣桃園地方法院檢察署提
    出告訴，該署檢察官偵查後，以：「前開鐵皮屋於98 年2月
    27日遭桃園縣政府拆除，業據證人張宏勝、簡富謙證述屬實
    ，告訴人亦不否認，並有桃園縣政府處理興建中違章建築聯
    合稽查通知單在卷可參，證人簡富謙亦證稱：告訴人委託被
    告興建鐵皮屋供告訴人使用等語，證人即桃園縣龜山鄉○○
    路67巷4 號附近之住戶陳盛財亦證稱：該鐵皮屋之占地長期
    無人使用，其有告知被告可使用該地，被告原先在該地上種
    菜，嗣告訴人委託被告在該地興建鐵皮屋，告訴人曾在該屋
    居住1 個多月等語，被告亦提出97年12月及98年1 月間採買
    材料及僱請工人興建鐵皮屋之寄貨單及估價單等資料，合計
    前1 個月僱用8 、9 位工人，後半個月僱用4 、5 位工人，
    工資總計約75萬餘元，材料費約22萬餘元，該些費用尚未包
    含無單據之部分，故被告辯稱告訴人所交付之114 萬6,000
    元應屬建造前開鐵皮屋之費用，而非借款等情甚明，且縱使
    該筆款項係借款，被告亦將該款項用於興建鐵皮屋，不但如
    期完工，告訴人甚且居住在該屋內，則被告何來詐欺之有？
    至於被告在本票上書寫錯誤之身分證字號及出生日期等情，
    因本票簽立之時間已在告訴人交付款項之後，尚難以事後之
    行為推認被告先前有詐欺之犯意，況且，被告誤寫身分證字
    號及生日之原因甚多，可能出於緊張，亦可能因被告認該款
    項係興建鐵皮屋之費用，非借款，根本無需返還，故書寫不
    正確之資料，避免告訴人追討，故亦難僅以此遽認被告涉有
    任何詐欺犯行。此外，復查無其他證據足認被告涉有任何詐
    欺犯行，揆諸前開法條及判例意旨，自應為不起訴處分…」
    等語，而以98年度偵字第28484 號為不起訴處分。聲請人不
    服提起再議後，臺灣高等法院檢察署於99年2 月6 日以臺灣
    高等法院檢察署檢察官99年度上聲議字第1295號處分書駁回
    聲請人之再議，該處分書認「卷查聲請人指稱被告前揭借款
    未償涉有詐欺罪嫌，固據提出切結書及本票影本為證（見他
    字第3266號偵查影印卷第23頁、他字第3596號偵查影印卷第
    27頁為證）。但查聲請人已自承被告借款之原因係欲於前揭
    土地上興建鐵皮屋，而被告確有完成建屋，聲請人並曾有與
    被告同住於該屋之事實。又系爭鐵皮屋因屬違章建築，而於
    98年2 月27日遭桃園縣政府拆除，有桃園縣政府98 年3月5
    日府工字第0980079759號函附處理興建中違章建築聯合稽查
    通知單影本在卷可參（見他字第3596偵查影印卷第50、53頁
    ）。則被告之收取聲請人交付系爭款項，既確用於鐵皮屋之
    建築，已難謂其有何施用詐術使聲請人陷於錯誤之可言。至
    被告所提出97年12月及98年1 月間採買材料及僱請工人興建
    鐵皮屋之寄貨單及估價單影本等資料（見他字第3596號偵查
    影印卷第67頁），不計無單據之部分，工資總計約75萬餘元
    ，材料費約22萬餘元。雖聲請人質疑興建系爭鐵皮屋之花費
    款項，惟仍無礙被告確有使用系爭款項建屋之事實。又被告
    辯稱係聲請人委託其在上址蓋鐵皮屋，始交付前開款項云云
    ，參諸被告於98年5 月1 日書立之切結書，已明載系爭款項
    係借款，則被告前揭所辯尚非可採。但查該切結書以及簽發
    之本票均係被告於事後就系爭款項之清償方式而書立，縱被
    告未依切結書內容履行以及清償本票款，亦難執以為被告於
    借貸系爭款項之初即係詐欺之論據。再被告辯稱因情急才會
    於本票誤載生日及身分證字號等之詞，不論是否屬實，稽諸
    票據法第120 條規定本票應記載之事項，固應由發票人簽名
    ，至發票人之出生年月日、身分證統一編號及住址，則均非
    本票應記載之事項。易言之，被告已於系爭本票上簽名，則
    該本票已屬有效，亦無礙聲請人本於票據權利而為主張，尚
    不得以被告上揭錯誤記載即遽繩以詐欺罪責。要之，本件純
    屬債務不履行之民事問題，宜循民事途徑解決，方屬正辦。
    又證人張宏勝就系爭款項之用途，於原檢察官偵查中已明確
    證稱『我不清楚這件事，我只知蓋了之後，房子是違建遭縣
    府拆除』（見他字第3596偵查影印卷第45頁），則證人張宏
    勝既不清楚系爭款項之用途，自無再行傳喚之必要。末查被
    告之向聲請人借用系爭款項既無詐欺犯嫌可言已如上述，此
    與聲請人告發被告之其餘詐欺案件核屬二事，更不得以之為
    被告有無本案詐欺之論據。本件原檢察官偵查結果，認被告
    並無聲請人指訴之前揭犯行，因認被告罪嫌不足而為不起訴
    處分，經核尚無不合。聲請人仍執前詞聲請再議，應認無理
    由。」，因而認聲請人之再議為無理由而為駁回之處分，業
    經本院調閱98年度偵字第28484 號、99年度上聲議字第1295
    號全卷核閱屬實，並有98年度偵字第28484 號不起訴處分書
    、99年度上聲議字第1295號處分書附卷可稽。
  (二)本院再依職權調閱上開鐵皮違建之拆除卷宗，即桃園縣政府
    工務處「有關本府執行拆除龜山鄉○○路67巷進入約200 公
    尺右方違章建築乙案」之全卷，並委請本院總務科羅太郎技
    士就該卷顯示之鐵皮違建分就包含整理鋪設一樓樓地板與未
    包含整理鋪設一樓樓地板，對該鐵皮違建含材料、人工之興
    建費用為估價，經估價結果，若包含整理鋪設一樓樓地板，
    則該鐵皮違建之興建費用為756,005 元，若不包含整理鋪設
    一樓樓地板，則該鐵皮違建之興建費用為570,680 元。是被
    告於偵查時辯稱本件系爭之1,146,000 元均為告訴人委由伊
    興建上開鐵皮違建之費用云云，顯然與事實不合，98年度偵
    字第28484 號不起訴處分書竟認被告上開辯解與事實相合云
    云，顯然有所誤認，且上開鐵皮違建之興建費用，依該鐵皮
    違建之照片，一般不備專業智能之人亦可知之梗概，確與系
    爭之1,146,000 元相去甚遠，則檢察官自應委由學有專精之
    人士代為鑑定以資確認，檢察官捨此不為，遽依證人簡富謙
    、陳盛財之證詞即認定系爭之1,146,000 元係告訴人委由被
    告興建上開鐵皮違建之費用，自有違誤，況告訴代理人於99
    年1 月19日亦具狀陳明，上開鐵皮屋興建時，鐵架、鐵棚遮
    蓋的範圍延伸到上開鐵皮屋右邊被告原先搭蓋的寮房上面，
    連成一體，使原先簡陋的寮房也受到鐵架、鐵棚的遮護等語
    ，並提出照片數張以實其說，經本院參照其所提出之照片與
    本院依職權向桃園縣政府工務處調得之「有關本府執行拆除
    龜山鄉○○路67巷進入約200 公尺右方違章建築乙案」之全
    卷之照片，告訴代理人上開說法確屬真實，被告向檢察官辯
    稱上開鐵皮違建是告訴人委由伊興建云云，即大有可疑，是
    檢察官明知及此，更應委由專業人士代為上開鐵皮違建之興
    建費用，以確認告訴人之指訴為真或被告之辯詞為真。
  (三)由桃園縣政府工務處「有關本府執行拆除龜山鄉○○路67巷
    進入約200 公尺右方違章建築乙案」全卷可知，被告於98年
    1 月15日出具同意自行拆除切結書，由此可知，上開鐵皮違
    建之所有人確為被告。再參諸被告於98年5 月1 日出具予告
    訴人之切結書，其上亦記載被告向告訴人借現金1,146,000
    元，其開立之同金額本票於98年3 月10日到期，至今未兌現
    還錢，告訴人要求被告同意被拆倒之鐵皮屋全部鋼鐵歸告訴
    人，限15天內解決上開欠款，超過日期，告訴人可以全權處
    理、拆賣上開鐵皮屋鋼鐵，被告還清上開欠款後，所有鋼鐵
    歸被告等語。可見，上開鐵皮違建之所有人自始至終、徹頭
    徹尾均為被告，被告辯稱該鐵皮違建為告訴人出資委由其所
    建云云，完全與事實不符。臺灣高等法院檢察署檢察官99年
    度上聲議字第1295號處分書亦同此認定，是可贊同。綜上，
    台灣桃園地方法院檢察署檢察官據以不起訴處分之證人簡富
    謙、陳盛財之上開證詞，實有瑕疵。
  (四)復查，告訴人告訴意旨係以其於97年9 月間認識被告，被告
    自97年11月間起即向告訴人佯稱要做生意週轉、興建上開鐵
    皮屋為由，向其借款，其自97年11月6 日起至98年1 月24日
    止，陸續自帳戶內提領現金或以手頭現金借予被告共1,146,
    000 元等語。然被告確有在上開地點興建上開鐵皮違建，若
    包含整理鋪設一樓樓地板，則該鐵皮違建之興建費用為756,
    005 元，前已論述明確，是以被告向告訴人所借上開借款大
    半均已用以興建上開鐵皮違建，是至少被告向告訴人借款金
    額中之756,005 元部分，尚難認構成詐欺罪嫌，至於借款當
    時被告資力如何，不能作為被告有實施詐術之唯一認定依據
    。又依桃園縣政府工務處「有關本府執行拆除龜山鄉○○路
    67 巷 進入約200 公尺右方違章建築乙案」全卷可知，上開
    鐵皮違建於97年12月24日即已正式稽查通報為違建，並限令
    於97 年12 月31日前自行拆除，而依卷附由告訴代理人於98
    年9 月4 日所提出之附表顯示，告訴人仍於上開鐵皮違建於
    97年12 月24 日已正式稽查通報為違建之後之97年12月31日
    至98年1 月24日分別借款100,000 元、30,000元、40,000元
    、80,000 元 、6,000 元予被告，是可知該等自97年12月31
    日至98年1 月24日之借款尚與被告興建上開鐵皮違建無涉，
    然則，被告係以何特定名目向告訴人借款，乃至被告以該等
    名目向告訴人借款之際有何證人或證物可資為證，卻屬付諸
    闕如，亦未見告訴人於偵查階段對此等事項提出證據以資證
    明被告以不實之該等名目向告訴人借款，是此部分之借款（
    即97年12月31日至98年1 月24日之借款）亦不能遽認係被告
    實施詐術之所得。是臺灣桃園地方法院檢察署檢察官98年度
    偵字第28484 號不起訴處分書所為不起訴處分之理由雖屬有
    誤，然臺灣高等法院99年度上聲議字第1295號處分書之理由
    則可資贊同，聲請人仍執前詞以指摘台灣高等法院檢察署上
    開處分書有上開違誤，即無可採。
四、綜上，聲請人執前詞而聲請交付審判為無理由，自應予駁回
    。
結論：依刑事訴訟法第258條之3第2項前段，裁定如主文。
中    華    民    國    99    年    10    月    22    日
                  刑事第三庭審判長法    官  謝順輝
                                  法    官  楊麗文
                                  法    官  曾雨明
以上正本證明與原本無異。
不得抗告。
                                  書 記 官  顏緗穎
中    華    民    國    99    年    10    月    22    日
附件：

司法院資訊處製作；財團法人民間司法改革基金會備份。
